臺灣高等法院臺中分院民事判決　100年度上字第214號
上　訴　人　洪俊彬
訴訟代理人　盧永盛律師
複 代 理人　蘇亦洵律師
被 上 訴人　楊惠綾
訴訟代理人　李勝琛律師
訴訟代理人　吳春美律師
上列當事人間請求清償借款事件，上訴人對於民國100年3月30日
臺灣臺中地方法院99年度訴字第2243號第一審判決提起上訴，本
院於100年7月27日言詞辯論終結，判決如下：
    主  文
上訴駁回。
第二審訴訟費用由上訴人負擔。
    事實及理由
一、本件上訴人主張：緣兩造為夫妻關係，現婚姻關係仍存續中
    ，被上訴人自民國（下同）96年9月起至98年6月止，陸續向
    上訴人借款合計新台幣（下同）240萬元（下簡稱系爭借款
    或款項）。並由上訴人分別於96年9月21日、97年6月17日、
    97年9月18日、97年9月25日、98年6月9日，依序匯款於上訴
    人130萬元、35萬元、25萬元、20萬元、30萬元，雙方未約
    定返款期限，亦未約定利息，嗣經上訴人多次口頭催告被上
    訴人返還，均無結果，上訴人乃於99年7月12日以存證信函
    催告被上訴人於文到3日內返還，亦未獲被上訴人置理。爰
    依民法第474條之消費借貸，及第179條不當利之法律關係．
    提起本訴，並減縮金額為1,603,409元及自100年1月1日起算
    法定遲延利息。又查被上訴人有向上訴人借錢投資之習慣，
    此有兩造於96年1月13日簽立之簽訂離婚協議書（下簡稱系
    爭離婚協議書）所載：上訴人交付被上訴人200萬元作為基
    金投資理財文句；及被上訴人以台北光武郵局第669號存證
    信函（下簡稱系爭存證信函）送達上訴人所述：上訴人前開
    匯款130萬元，係為開立帳戶所匯、且由被上訴人負責該外
    幣戶頭，足證上訴人匯款130萬元系爭款項，係被上訴人借
    款作為投資之用，是上訴人否認被上訴人所述，130萬元系
    爭款項係作為購買購買紅木家具、水晶燈、「飛天神駒」花
    瓶云云。次查，被上訴人之父親即訴外人楊清河並非經營買
    賣家具業務，則被上訴人主張訴外人楊清河將紅木家具、水
    晶燈出售予上訴人一事，顯不足採。另被上訴人所提楊清河
    書立之切結書，既屬於訴外人楊清河片面於審判外陳述之傳
    聞證據，依直接審理主義及言詞審理主義，自不得作為證據
    。再者，倘被上訴人所主張兩造間並未存在任何消費借貸契
    約關係屬實，則本案上訴人所交付240萬系爭款項，顯然即
    無任何法律上原因，自屬不當得利，上訴人自得基於民法第
    179條之規定，請求返還等詞。並求為判決：(一)原判決廢棄
    。(二)被上訴人應給付上訴人新台幣壹佰陸拾萬參仟肆佰零玖
    元，並自100年1月1日起至清償日止，按年息百分之五計算
    之利息。(三)第一審訴訟費用逾新台幣柒拾玖萬陸仟伍佰玖拾
    壹元之部分及第二審訴訟費用由被上訴人負擔。
二、被上訴人則以：被上訴人固曾於上開時地，匯款240萬元予
    被上訴人銀行帳戶，然該240萬元並非借款，乃上訴人支付
    紅木家具、水晶燈飾、「飛天神駒」花瓶、及家庭生活費、
    日用品、鍋碗瓢盆、旅遊、電器、家用雜支等費用（詳本審
    卷第74-84頁附表），自無不當得利。又查，台北光武郵局
    系爭存證信函第669號固記載：「....並於96年9月21日匯出
    130萬元之部分，係台端當時為開立外幣帳戶所匯者，言明
    由本人負責操作外幣戶頭...」云云，乃係誤載，因系爭存
    證信函文句中「台端當時為開立外幣帳戶」，乃96年7月16
    日開立，有另案台中地方法院99年度中間字第2889號損害賠
    償案件中100年3月25日言詞辯論筆錄兩造不爭執事項第1項
    可證。準此，上訴人主張借款返還請求權及不當得利返還請
    求權，均無理由等語，資為抗辯。並求為判決駁回對造之上
    訴。
參、審判長協議兩造爭點整理：
一、兩造不爭執事項：
  (一)兩造於民國（下同）94年6 月25日結婚，迄今婚姻關係仍存
    續。
  (二)洪俊彬於96年9月21日將新台幣（下同）130萬元，存入楊惠
    綾於兆豐國際商業銀行南台中分行帳戶（帳號：0000000000
    0）後，楊惠綾立即於同日先後領出3,000元、1,286,425元
    。
  (三)洪俊彬於97年6月17日、97年9月18日、97年9月25日及98年6
    月9日，分別將35萬元、25萬元、20萬元及30萬元計110萬元
    ，存入楊惠綾於台北富邦商業銀行中港分行帳戶（帳號：00
    0000000000）。
  (四)洪俊彬如上開二、三匯款行為，合計共交付240萬元予楊惠
    綾。
  (五)楊惠綾之父親即訴外人楊清河於97年1 月間，將紅木古董家
    具一批、水晶燈運至上訴人之住處即門牌號碼為臺中市○區
    ○○路158 號置放。
  (六)洪俊彬於97年5月18日向國裕生活股份有限公司購買「飛天
    神駒」花瓶乙只，價金為1,562,330元，其中97年5月18日刷
    卡付款2筆計450,000元、97年8月19日刷卡付款100,000元及
    97年8月29日刷卡付款246,591元合計796,591元，均由楊惠
    綾刷卡付款，其餘價金765,739元均已禮券、優惠券、抵用
    券或商品券支付。
二、兩造爭執事項：
  (一)兩造間是否存在消費借貸契約關係？
  (二)兩造間若無消費借貸契約關係，楊惠綾受領上開匯款是否構
    成不當得利？
參、得心證之理由：
一、上訴人主張兩造為夫妻關係，於前開時、地（夫妻關係存續
    中），分別匯款計240萬元予被上訴人銀行帳戶乙節，為被
    上訴人所不爭執，自屬實在。又被上訴人主張上開240萬元
    其中1,603,409元系爭款項，乃伊借貸予被上訴人云云，然
    為被上訴人所否認，是本件首應審究者，厥為1,603,409元
    系爭款項，是否為借款？茲分述如下：
  (一)按民事訴訟如係由原告主張權利者，應先由原告負舉證之責
    ，若原告先不能舉證，以證實自己主張之事實為真實，則被
    告就其抗辯事實即令不能舉證，或其所舉證據尚有疵累，亦
    應駁回原告之請求，最高法院17年上字第917號著有判例。
    次按稱消費借貸者，於當事人間必本於借貸之意思合致，而
    有移轉金錢或其他代替物之所有權於他方之行為，始得當之
    。是以消費借貸，因交付金錢之原因多端，除有金錢之交付
    外，尚須本於借貸之意思而為交付，方克成立。倘當事人主
    張與他方有消費借貸關係存在者，自應就該借貸意思互相表
    示合致及借款業已交付之事實，均負舉證之責任，其僅證明
    有金錢之交付，未能證明借貸意思表示合致者，仍不能認為
    有該借貸關係存在（最高法院98年度台上字第1045號裁判參
    照）。
  (二)上訴人主張1,603,409元系爭款項為借款云云，無非以系爭
    離婚協議書及存證信函為主要論據。然查，系爭離婚協議書
    既未生效（查兩造婚姻關係現仍存續中），有系爭離婚協議
    書在卷可按（見原審卷第37頁）；且該系爭離婚協議書書立
    日期為96年1月13日，顯在系爭款項之前（系爭款項第一筆
    為96年9月21日），如何能預知事後上訴人匯款予被上訴人
    緣由乃借款？次查，系爭離婚協議書第2條固約定：「乙方
    （即楊惠綾，下同）同意將甲方（即洪俊彬，下同）交付乙
    方做為基金理財（2007.6月到期）及其他投資之本金共新台
    幣貳百萬元整返還與甲方，投資所得之報酬則歸乙方，以做
    為乙方之補償」云云，然並未言明該二百萬元投資款確係上
    訴人借貸予被上訴人，甚且該二百萬元「投資報酬」歸被上
    訴人，亦與借款人須以本金附加利息返還貸與人（民法第47
    4條、476條參照）之情形不符。又查系爭存證信函固記載：
    「....並於96年9月21日匯出130萬元之部分，係台端當時為
    開立外幣帳戶所匯者，言明由本人負責操作外幣戶頭，本人
    於操作期間除陸續將盈餘匯給台端，另於到期後再行投資..
    .」云云，然被上訴人辯稱，該存證信函係誤載，雖不可採
    。惟被上訴人於系爭存證信函中所陳述之事實，衡情僅止於
    上訴人匯款130萬元委由被上訴人代為買賣外幣，並未承認
    向上訴人借款130萬元，茲上訴人既未能舉證證明130萬元系
    爭款項，確係「借款」予被上訴人，則上訴人逕主張130萬
    元系爭款項係借款云云，自不足採。
  (三)準此，上訴人既未能舉證證明兩造間有借貸意思表示合致，
    則上訴人逕依民法第474條消費借貸之法律係，請求被上
    訴人返還1,603,409元系爭借款云云，顯無理由。
二、上訴人主張，倘被上訴人所主張兩造間並未存在任何消費借
    貸契約關係屬實，則上訴人所交付240萬系爭款項，其中1,6
    03,409元系爭款項，顯然即無任何法律上原因，自屬不當得
    利云云（見本審卷第132頁）。然亦為被上訴人所否認，是
    本件次應審究者，厥為1,603,409元系爭款項，是否為不當
    得利？茲分述如下：
  (一)按主張不當得利請求權存在之當事人，對於不當得利請求權
    之成立要件應負舉證責任，即應證明他方係無法律上之原因
    而受利益，致其受有損害之目的（最高法院97年度台上字第
    332號裁判參照）。亦即當事人間之金錢往來，並非當然為
    不當得利，主張收受金錢之對造為不當得利之一造，仍應就
    不當得利請求權成立要件負舉證責任。查上訴人主張交付24
    0萬系爭款項，其中1,603,409元系爭款項，如非借款，則顯
    然即無任何法律上原因，自屬不當得利云云。為被上訴人所
    否認，則上訴人自應就系爭款項之交付，係不當得利之無法
    律上原因，負舉證責任。然上訴人並未舉證系爭款項交付予
    被上訴人，係屬無法律上原因，僅泛稱系爭款項係屬不當得
    利云云，自不足取。
  (二)綜上，上訴人既未能舉證證明上訴人交付之240萬系爭款項
    ，其中1,603,409元系爭款項，係屬不當得利，則上訴人逕
    依民法第179條不當得利之法律係，請求被上訴人返還1,6
    03,409元系爭款項云云，顯屬無據。
三、末查被上訴人既自認上訴人曾於於前開時、地，分別匯款計
    240萬元予被上訴人銀行帳戶乙節，如前所述，自無再向銀
    行查詢之必要，併此明。
肆、綜上所述，本件上訴人主張本於民法第474條之消費借貸，
    及第179條不當利之法律關係，請求被上訴人給付1,603,409
    元系爭款項及其法定遲延利息，均不足採，被上訴人抗辯，
    尚屬可信。是原審為上訴人敗訴之判決，及駁回其假執行之
    聲請，並無不合。上訴意旨指摘原判決不當，求予廢棄改判
    ，為無理由，應予駁回。
伍、本件事證已臻明確，兩造其餘攻擊或防禦方法及所提證據，
    均與本院心證之形成，不生影響，爰不一一再加以論述，併
    此明。
陸、據上論結，本件上訴為無理由，依民事訴訟法第四百四十九
    條第一項、第七十八條，判決如主文。
中    華    民    國   100    年    8     月    10    日
                民事第一庭    審判長法  官  吳火川
                                    法  官  胡景彬
                                    法  官  陳繼先
以上正本係照原本作成。
如對本判決上訴，須於收受判決送達後20日內向本院提出上訴書
狀，其未表明上訴理由者，應於提出上訴後20日內向本院提出上
訴理由書（須按他造人數附具繕本）。
上訴時應提出委任律師為訴訟代理人之委任狀。具有民事訴訟法
第466條之1第1項但書或第2項之情形為訴訟代理人者，另應附具
律師及格證書及釋明委任人與受任人有該條項所定關係之釋明文
書影本。如委任律師提起上訴者，應一併繳納上訴審裁判費。
                                    書記官  蘇昭文
中    華    民    國   100    年    8     月    10    日
                                                      Ａ